---
title: "Sesión_4_Estadistica_ContrasteH_Visualizacion_Datos"
author: "Gabriel"
date: "7/16/2019"
output: html_document
---

# Estadística descriptiva (1h)

## Cargar los datos 
```{r}
setwd("~/Desktop/R_Rstudio/R_courso_intersemestral_verano/")
library(foreign)
datos <- read.spss("Datos/GSS2018.sav", to.data.frame = TRUE, max.value.labels = 5) 
```

## Hacer un subset 
```{r}
datos_set <- subset(datos, select = c(ID, YEAR, AGE, SEX, EDUC, MARITAL, CHILDS, HRS2, HRS1, EARNRS, INCOME, PRES12))
```

# Explorar los datos 
```{r}
str(datos_set)
dim(datos_set)
length(datos_set)
```

```{r}
min(datos_set$AGE, na.rm = TRUE) 
max(datos_set$AGE, na.rm = TRUE) 
mean(datos_set$AGE, na.rm = TRUE)
median(datos_set$AGE, na.rm = TRUE)
```

## Moda
```{r}
moda_datos <- function(x) {
  ux <- unique(x)
  ux[which.max(tabulate(match(x, ux)))]
}
```

## Librerias para obtener Moda
```{r}
#install.packages("DescTools")
#install.packages("pracma")
#install.packages( 'prettyR', dependencies = T )
library(DescTools)
library(pracma)
library( "prettyR" )
```

```{r}
Mode(datos_set$AGE, na.rm = TRUE)
moda_datos(datos_set$AGE)
```

```{r}
range(datos_set$AGE, na.rm = TRUE) 
quantile(datos_set$AGE, na.rm = TRUE)
quantile(datos_set$AGE, 0.75, na.rm = TRUE) 
IQR(datos_set$AGE, na.rm = TRUE)
sort(datos_set$AGE) 
table(datos_set$AGE)
```

## Medidas de dispersión 
```{r}
#install.packages("plotrix")
library(plotrix)
sd(datos_set$AGE, na.rm = TRUE)
var(datos_set$AGE, na.rm = TRUE)
std.error(datos_set$AGE, na.rm = TRUE) 
```

```{r}
#install.packages("e1071")
library(e1071) 
kurtosis(datos_set$AGE, na.rm = TRUE)
skewness(datos_set$AGE, na.rm = TRUE)
```

## summary 

```{r}
summary(datos_set) 
```

## describe 

```{r}
#install.packages("psych")
library(psych)
describe(datos_set)
```

## stat.desc

```{r}
#install.packages("pastecs")
library(pastecs) 
stat.desc(datos_set, p=0.99)
stat.desc(datos_set[,c(3,5,11)], norm = TRUE)
```

## Graficos descriptivos: Boxplot, hist, stem, pairs, plot
## Boxplot
```{r}
#boxplot(datos)
boxplot(datos_set[,c(3,5,11)])
boxplot(datos_set[,c(3,5,11)], horizontal = T)
```

## Histograma 
```{r}
hist(datos$AGE)
hist(datos$AGE, breaks = 10)
hist(datos$AGE, freq = FALSE)
hist(datos$AGE, breaks = 10, freq = FALSE)
```

## Tallos y hojas 
```{r}
stem(datos$AGE)
```

## Pairs 
```{r}
pairs(datos_set[,c(3,7)])
```

## Plot
```{r}
plot(datos_set$AGE, datos_set$HRS1)
```


# Contraste de hipotesis (1h)

Librerías

```{r, eval=FALSE}
install.packages("e1071")
library(e1071)
install.packages("car")
library(car)
```


## Normalidad de nuestros datos

```{r}
qqnorm(datos_set$AGE[datos_set$SEX == "MALE"])
qqline(datos_set$AGE[datos_set$SEX == "MALE"])

qqnorm(datos_set$AGE[datos_set$SEX == "FEMALE"])
qqline(datos_set$AGE[datos_set$SEX == "FEMALE"])
```

     
```{r}
shapiro.test(datos_set$AGE[datos_set$SEX == "MALE"])
shapiro.test(datos_set$AGE[datos_set$SEX == "FEMALE"])
```

# t-test de muestras independientes 

Uso del *t.test*

```{r}
t.test(datos_set$AGE[datos_set$SEX == "MALE"], mu = 50)
t.test(datos_set$AGE[datos_set$SEX == "FEMALE"], mu = 50)
```

## Análisis de varianza

```{r}
var.test(datos_set$AGE[datos_set$SEX == "MALE"], datos_set$AGE[datos_set$SEX == "FEMALE"])
```
                                                                                                
## t-test

```{r}
t.test(datos_set$AGE[datos_set$SEX == "MALE"], datos_set$AGE[datos_set$SEX == "FEMALE"], paired = FALSE, conf.level = 0.99)
```

`
```{r}
wilcox.test(datos_set$AGE[datos_set$SEX == "MALE"], datos_set$AGE[datos_set$SEX == "FEMALE"], paired = FALSE)
```


# Visualización con ggplot2 (1h) 

Librerías 
```{r}
#install.packages("ggplot2")
library(ggplot2)
```

Vamos a mostrar la distribución de los datos 

```{r}
# Vamos a crear un boxplot clásico
ggplot(data = datos_set, mapping = aes(x = SEX, y = AGE, group = SEX)) +
  geom_boxplot()

# Adiciones color al contorno a cada grupo de datos asignados por la variable SEX
ggplot(data = datos_set, mapping = aes(x = SEX, y = AGE, group = SEX)) +
  geom_boxplot(aes(color = SEX)) 

# Adiciones relleno con color  a cada grupo de datos asignados por la variable SEX
ggplot(data = datos_set, mapping = aes(x = SEX, y = AGE, group = SEX)) +
  geom_boxplot(aes(fill = SEX)) 

# Adicionemos una nube de puntos a lo largo de la linea media para observar la distribución de los puntos
ggplot(data = datos_set, mapping = aes(x = SEX, y = AGE, group = SEX)) +
  geom_boxplot(aes(fill = SEX)) +
  geom_jitter(position=position_jitter(0.1))

```


```{r}

# Cambiemos el tamaño y la forma de los puntos, asi como el grosor del margen del boxplot asi como el ancho de la caja
ggplot(data = datos_set, mapping = aes(x = SEX, y = AGE, group = SEX)) +
  geom_boxplot(aes(fill = SEX), width=0.5, lwd = 1) +
  geom_jitter(position=position_jitter(0.1), shape = 16, alpha = 1, size = 0.5) 

# Adicionemos un theme clasico removiendo todos los elementos del fondo.
ggplot(data = datos_set, mapping = aes(x = SEX, y = AGE, group = SEX)) +
  geom_boxplot(aes(fill = SEX), width=0.5, lwd = 1) +
  geom_jitter(position=position_jitter(0.1), shape = 16, alpha = 1, size = 0.5) +
  theme_classic()

# Adcionemos la un elemento que indique la media dentro de nuestro boxplot 
ggplot(data = datos_set, mapping = aes(x = SEX, y = AGE, group = SEX)) +
  geom_boxplot(aes(fill = SEX), width=0.5, lwd = 1) +
  geom_jitter(position=position_jitter(0.1), shape = 16, alpha = 1, size = 0.5) +
  theme_classic() +
  stat_summary(fun.y = mean, geom = "point", position=position_dodge(width=0.9), shape=18, size=7)

# Cambiemos la configuracion del eje X y Y 
ggplot(data = datos_set, mapping = aes(x = SEX, y = AGE, group = SEX)) +
  geom_boxplot(aes(fill = SEX), width=0.5, lwd = 1) +
  geom_jitter(position=position_jitter(0.1), shape = 16, alpha = 1, size = 0.5) +
  theme_classic() +
  stat_summary(fun.y = mean, geom = "point", position=position_dodge(width=0.9), shape=18, size=7) +
  scale_y_continuous(breaks = seq(10, 100, 10), limits=c(10, 100))
```


```{r}

# Cambiemos el nombre del eje X y Y
ggplot(data = datos_set, mapping = aes(x = SEX, y = AGE, group = SEX)) +
  geom_boxplot(aes(fill = SEX), width=0.5, lwd = 1) +
  geom_jitter(position=position_jitter(0.1), shape = 16, alpha = 1, size = 0.5) +
  labs(x = "Sex", y = "Age of population", size = 30) + 
  stat_summary(fun.y = mean, geom = "point", position=position_dodge(width=0.9), shape=18, size=7) +
  scale_y_continuous(breaks = seq(10, 100, 10), limits=c(10, 100)) +
  theme_classic()

# Cambiemos la apariencia del nombre del eje X y Y
ggplot(data = datos_set, mapping = aes(x = SEX, y = AGE, group = SEX)) +
  geom_boxplot(aes(fill = SEX), width=0.5, lwd = 1) +
  geom_jitter(position=position_jitter(0.1), shape = 16, alpha = 1, size = 0.5) +
  labs(x = "Sex", y = "Age of population", size = 30) + 
  stat_summary(fun.y = mean, geom = "point", position=position_dodge(width=0.9), shape=18, size=7) +
  scale_y_continuous(breaks = seq(10, 100, 10), limits=c(10, 100)) +
  theme_classic() + theme(axis.title.x = element_text(color="black", size=20, face="bold"),
    axis.title.y = element_text(color="black", size=20, face="bold"))
  
# Agregemos la barra superior e inferior de los brazos del boxplot 
ggplot(data = datos_set, mapping = aes(x = SEX, y = AGE, group = SEX)) +
  geom_boxplot(aes(fill = SEX), width=0.5, lwd = 1) +
  geom_jitter(position=position_jitter(0.1), shape = 16, alpha = 1, size = 0.5) +
  labs(x = "Sex", y = "Age of population", size = 30) + 
  stat_summary(fun.y = mean, geom = "point", position=position_dodge(width=0.9), shape=18, size=7) +
  scale_y_continuous(breaks = seq(10, 100, 10), limits=c(10, 100)) +
  theme_classic() + theme(axis.title.x = element_text(color="black", size=20, face="bold"),
                          axis.title.y = element_text(color="black", size=20, face="bold")) +
  stat_boxplot(geom ='errorbar', lwd = 1, width = 0.15)

# Modifiquemos el grosor de las lineas de los ejes y la apariencia de la nomenclatura de cada eje 
ggplot(data = datos_set, mapping = aes(x = SEX, y = AGE, group = SEX)) +
  geom_boxplot(aes(fill = SEX), width=0.5, lwd = 1) +
  geom_jitter(position=position_jitter(0.1), shape = 16, alpha = 1, size = 0.5) +
  labs(x = "Sex", y = "Age of population", size = 30) + 
  stat_summary(fun.y = mean, geom = "point", position=position_dodge(width=0.9), shape=18, size=7) +
  scale_y_continuous(breaks = seq(10, 100, 10), limits=c(10, 100)) +
  theme_classic() + theme(axis.title.x = element_text(color="black", size=20, face="bold"),
                          axis.title.y = element_text(color="black", size=20, face="bold"),
                          axis.ticks.length = unit(0.3,"cm"), 
                          axis.ticks = element_line(size = 1),
                          axis.line = element_line(size = 0.7, linetype = "solid"),
                          axis.text = element_text (size = 15, face = "bold", colour = 'black'),
                          plot.margin = margin(1, 1, 1, 1, "cm"), 
                          legend.position= "none") +
  stat_boxplot(geom ='errorbar', lwd = 1, width = 0.15)
```















