---
title: "Importar datos"
output: html_notebook
---

```{r setup, include=FALSE}
knitr::opts_chunk$set(echo = TRUE)
source("LecturaDataSPSS.R")
```

## Exploración del dataset General Society Survey (GSS)

### Proceso

- Importar datos
- Ordenar datos (manejo)
- Transformar datos, reducir o crear variables (manejo)
- Visualización (generar conocimiento - Hi)
- Modelado, herramientas matemáticas o computacionales (generar conocimiento - confirmar Hi)
- Comunicación 

## Pre-requisitos 

Los paquetes son la unidad fundamental del código reproducible de R. Incluyen funciones reutilizables, la documentación que describe cómo usarlas y datos de muestra.

```{r eval=FALSE}
install.packages("tidyverse")
library(tidyverse)
tidyverse_update()
```

Esto permite trabajar con bases de datos en español:

```{r eval=FALSE}
install.packages("remotes")
remotes::install_github("cienciadedatos/datos")
install.packages(c("nycflights13", "gapminder", "Lahman"))
```

Cargar o leer las librerías

```{r eval=FALSE}
library(datos)
library(gapminder)
library(Lahman)
library(nycflights13)
```

Cuando una función se llama usando `::` la librería a la que pertenece no se carga en memoria sin embargo la función **si se ejecuta** . Esto nos sirve para disminuir la memoria que usamos así como para especificar de qué paquete es la función. 

e.g. `dplyr::mutate()`


Una estructura que puede usarse en sustitución de un **dataframe** es el **tibble**. Estos se pueden construir a partir de otros datasets (data.frames, data.tables, matrices, tablas) con la función `as.tibble()` ó se puede crear desde cero con la función `tibble()` definiendo una columna por 
argumento.

```{r}
mtcars.tibble <- as_tibble(mtcars)
```

Otra manera desde vectores
```{r}
tibble(
  x = 1:5,
  y = 1,
  z = x^2 + y
)
```

Cuando exploras un tibble puedes cambiar la manera de imprimir los datos 

```{r}
vuelos 
```

Para modificar el modo de imprimir un tibble, ahora con todas las variables
```{r}
datos::vuelos %>%
  print(n = 10, width = Inf)
```

Otra manera de visualizarlos 
```{r}
datos::vuelos %>%
  View()
```

Para realizar subsets de la base de datos se pueden usar los simbolos  `$` y `[[`

```{r}
vuelos$anio
```

```{r}
vuelos[[1]]
```

Esto es compatible con el simbolo *pipe* `%>%` que redirecciona la salida a otra función

```{r}
datos::vuelos %>%
  .$anio
```

En este caso el `.` es una representación del dataset redireccionándo, una especie de alias que hace refencia a `vuelos`

```{r}
datos::vuelos %>%
  .[[1]]
```

## Importar datos

read_csv()
read_csv2() # ;
read_tsv()
read_delim()
read_fwf()


readr
tiible:: no convierte los caracteres a factores, no usan nombres de filas ni distorsionan los nombres de columnas.
- “locale”, un objeto que especifica las opciones de análisis que difieren de un lugar a otro
- decimal_mark `.`
- parse_number() responde al segundo problema: ignora los caracteres no-numéricos antes y después del número (ingora el símbolo decimal)


## Base de datos de la General Social Survey (universidad de Chicago)

Estudia la complejidad social (americana) desde 1972 a fin de monitorear y explicar las tendencias y constantes en actitudes, conducta y atributos. 

Primero necesitamos cargar las librerías necesarias para leer los archivos **SPSS**

```{r eval=FALSE}
install.packages("foreign")
library(foreign)
```

Realizamos la lectura del archivo

```{r eval=FALSE}
ruta.de.archivo <- file.choose()
dataset_GSS <- read.spss(ruta.de.archivo, to.data.frame = TRUE)
```

Después de leer los datos los transformamos a una estructura tibble
```{r eval=FALSE}
tb_datos_GSS <- as_tibble(dataset_GSS)
```


# FUNCIONES 

O bien, usando una función que incluya los pasos desde la obtención de la ruta del archivo hasta la transformación de los datos a tibble:

```{r include=FALSE}
dataset_GSS <- ReadSPSSData()
```

```{r}
dataset_GSS
```

Descripción, uso y argumentos. 
```{r}
help(mean)
?mean
args(mean)
```

Ejercicio: Qué computa y qué argumentos permite la función sd()?

## Escribe tus propias funciones 

mi_funcion <- function(arg1, arg2) {
  "cuerpo_de_computo"
}


```{r}
hola <- function() {
  print("Hola Azalea! Que tengas muy bonito día")
}
```

```{r}
suma_absoluta <- function(x, y) {
  abs(x) + abs(y)
}
```

```{r}
retroalimentacion <- function(calificacion) {
  if (calificacion == 10) {
  print ("Muchas felicidades, eres excelente alumno! Espero sigas con muchas ganas y éxito")
  } else if(between(calificacion, 8, 9)) {
    print("Muy buen trabajo, espero que sigas mejorando, vas muy bien")
  } else if(between(calificacion, 6, 7)) {
    print("Puedes mejorar tu trabajo, aunque has acreditado la materia necesitas seguir preparándote")
  } else {
  print("Trata de mejorar tu disciplina y desempeño!")
  }
}
```


Podemos visualizar el dataset en un formato amigable

```{r}
View(dataset_GSS)
```

También es posible editar de forma manual parte de su contenido.

```{r}
fix(dataset_GSS)
```


### Variables 

x : variables explicativas ; predictoras 
y : variable dependiente


Seleccionar variables de interés. Revisar GitHub. Para agilizar la dinámica en el curso se seleccionaros las variables agrupandolas en conjuntos de datos **dataset**.

```{r}
variables.seleccionadas <- c(
  "YEAR", "ID", "WRKSTAT", "HRS1", "HRS2", "MARITAL", "PRESTG105PLUS", "MARTYPE", "DIVORCE", "WIDOWED", "COIND10",
  "MAOCC10", "SIBS", "CHILDS", "AGE", "AGEKDBRN", "EDUC", "PAEDUC", "MAEDUC", "SPEDUC", "COEDUC", "DEGREE", "PADEG",
  "MADEG", "SPDEG", "SEX", "RACE", "BORN", "PARBORN", "GRANBORN", "HOMPOP", "EARNRS", "INCOME", "RINCOME", "INCOM16",
  "RINCOM16", "PARTYID", "VOTE12", "VOTE16", "PRES12", "PRES16", "IF12WHO", "IF16WHO", "POLVIEWS", "SPKRAC", "COLRAC", 
  "LIBRAC", "SPKCOM", "COLCOM", "LIBCOM", "SPKMIL", "COLMIL", "LIBMIL", "SPKHOMO", "COLHOMO", "LIBHOMO", "SPKMSLM",
  "COLMSLM", "LIBMSLM", "HAPPY", "HAPMAR", "HAPCOHAB", "HEALTH", "LIFE", "FAIR", "TRUST", "SATFAM7", "SATJOB", "SATLIFE",
  "SATSOC", "FEHIRE", "FEAR", "FECHLD", "FEJOBAFF", "ABANY", "PREMARSX", "TEENSEX", "XMARSEX", "HOMOSEX"
)
```

```{r}
datoshort_GSS <- select(dataset_GSS, variables.seleccionadas)
```

# Análisis exloratorio
- ver los datos
- crear visualizaciones de los datos
- crear resumenes o síntesis de los datos 

Vamos a explorar qué tipo de dateset tenemos, cuántas observaciones y variables tenemos; qué tipo de datos tenemos para cada variable.
```{r}
class(datoshort_GSS)
dim(datoshort_GSS)
str(datoshort_GSS)

glimpse(datoshort_GSS)

levels(datoshort_GSS$SEX)
levels(datoshort_GSS$RACE)

plot(datoshort_GSS$RACE, datoshort_GSS$SEX)
plot(datoshort_GSS$RACE, datoshort_GSS$MARITAL)

# revisemos el acomodo de otra forma
plot(datoshort_GSS$MARITAL, datoshort_GSS$RACE)
plot(datoshort_GSS$MARITAL, datoshort_GSS$SEX)

plot(datoshort_GSS$RINCOM16, datoshort_GSS$RACE)
levels(datoshort_GSS$RINCOM16)

plot(datoshort_GSS$RACE, datoshort_GSS$BORN)

plot(datoshort_GSS$RACE, datoshort_GSS$PARBORN)
levels((datoshort_GSS$PARBORN))
summary(datoshort_GSS$PARBORN)

plot(datoshort_GSS$RACE, datoshort_GSS$HAPPY)
plot(datoshort_GSS$SEX, datoshort_GSS$HAPPY)


plot(datoshort_GSS$PARTYID, datoshort_GSS$RACE)
```

Explora las variables con levels and summary
VOTE12
PRES12
VOTE16
PRES16

```{r}
plot(datoshort_GSS$PRES12, datoshort_GSS$RACE)
```

Si no votaron:
IFWHO12
IFWHO16

### Ejercicio
Revisar si la preferencia política (datoshort_GSS$PARTYID) determina por quien votaron o votarían (persona - partido)


# Con Tidyverse::ggplot2
Histograma, representación gráfica de una variable en forma de barras, donde la superficie de cada barra es proporcional a la frecuencia de los valores representados.

```{r}
ggplot(datoshort_GSS, aes(x = PRES16)) +
  geom_bar() +
  labs(x = "Presidente", y = "Frecuencia")
```

variable: “IAP” which means inapplicable. Entonces podemos hacer un filtro de los que votaron con Trump and Clinton y después "ver" si las tres diferentes razas muestran preferencia diferencial por los dos candidatos.
```{r}
datos_ClinTrump <- datoshort_GSS %>% filter(PRES16 == "Clinton" | PRES16 == "Trump")

ggplot(datos_ClinTrump, aes(x = PRES16)) + 
  geom_bar(aes(fill = RACE), position = "dodge") + 
  labs(x = "Presidente", y = "Frecuencia")
``` 

Ahora respecto a su percepción de sociedad 
```{r}
ggplot(datos_ClinTrump, aes(x = PRES16)) + 
  geom_bar(aes(fill = SATSOC), position = "dodge") + 
  labs(x = "Presidente", y = "Frecuencia")
```
No parece haber diferencia entre los que votaron por C que por T


### Crear una variable 
Vamos a crear una nueva variable. SATSOC está en una escala de palabras (caracteres), vamos a pasarla a una escala númerica. Primero exploremos la variable y determinemos cómo hacer esa transformación. 
```{r}
levels(datoshort_GSS$SATSOC)


datoshort_GSS %>% 
  drop_na(WRKSTAT) %>% 
  ggplot(aes(x = WRKSTAT)) + 
  geom_bar(aes(fill = SATSOC), position = "dodge") + 
  labs(x = "Ocupacion", y = "Frecuencia")
```

Vamos a hacer una función para esto. 
```{r}
escalaNumerica <- function(x) {
  results.vector <- c("Excellent" = 5, "Very good" = 4, "Good" = 3, "Fair" = 2, "Poor" = 1)
  return(unname(results.vector[x]))
}
```

Ahora sí construimos una nueva variable de SATSOC numérica
```{r}
datoshort_GSS <- datoshort_GSS %>%
  mutate(SATSOC_N = escalaNumerica(SATSOC))

# exploramos los datos 
datoshort_GSS$SATSOC_N
```


### Arreglar los datos
vamos a arreglar los datos 
```{r}
arrange(datoshort_GSS, desc(SATSOC_N))
```

Vamos a obtener estadísticos descriptivos 
```{r}
datoshort_GSS %>%
  summarize(mean_SATSOC = mean(SATSOC_N, na.rm = T),
            median_SATSOC = median(SATSOC_N, na.rm = T),
            sd_SATSOC = sd(SATSOC_N, na.rm = T))
```

Vamos a visualizar esta nueva variable 
```{r}
ggplot(datoshort_GSS, aes(x = SATSOC_N)) +
  geom_histogram() +
  labs(x = "Satisfacción social", y = "Frecuencia")
```


